【裁判字號】    91,訴,395
【裁判日期】    921119
【裁判案由】    分割共有物
【裁判全文】
臺灣雲林地方法院民事判決  九十一年度訴字第三九五號
    原      告    甲○○
    訴訟代理人    陳信村律師
                  陳戴秋鳳
    被      告    戊○○
                  乙○○
                  丁○○
    兼右三人共同
    訴訟代理人    丙○○      .
右當事人間請求分割共有物事件，於民國九十二年十一月五日辯稐終結，本院判決如
左：
    主      文
兩造共有坐落雲林縣古坑鄉○○段六八八地號、地目建、面積捌肆平方公尺土地，
其分割方法如附圖乙案（即民國九十二年四月十一日複丈成果圖）所示：１部分面積
肆捌平方公尺由被告戊○○、乙○○、丁○○、丙○○共同取得，並各按四分之一
之比例保持共有；３部分面積零陸平方公尺由原告甲○○取得；２部分面積伍肆平
方公尺為私設道路，由兩造按原應有部分比例保持共有。兩造應支付或應受領之補償
金額如附表所示。
訴訟費用由被告戊○○、乙○○、丁○○、丙○○各負擔一四七分之十九，餘由原告
負擔。
    事      實
甲、原告方面：
  一、聲明：兩造共有坐落雲林縣古坑鄉○○段六八八地號、地目建、面積八四三平
      方公尺土地，其分割方法如附圖甲案所示：１部分面積一○二平方公尺由被告
      丙○○取得；２部分面積一○二平方公尺由被告乙○○取得；３部分面積一○
      二平方公尺由被告丁○○取得；４部分面積一○二平方公尺由被告戊○○取得
      ；６部分面積三八一平方公尺由原告取得；５部分面積五四平方公尺為私設道
      路，由兩造按原應有部分比例保持共有。
  二、陳述：
    (一)坐落雲林縣古坑鄉○○段六八八地號、地目建、面積八四三平方公尺土地（下
      稱系爭土地），為兩造所共有，各共有人應有部分比例為原告一四七分之七一
      、被告丙○○、戊○○、乙○○、丁○○各為一四七分之十九。系爭土地並無
      因物之使用目的不能分割或契約訂有不分割期限之情形，兩造因無法達成分割
      之協議，爰訴請裁判分割。原告斟酌系爭土地上之建物均已老舊，且無人居住
      ，其經濟價值甚低，實已無保存之必要；又系爭土地旁之同段六八九地號土地
      亦為被告四人與他人所共有，考量到爾後被告於土地利用上之便利性，乃主張
      依如附圖甲案所示之分割方案為分割。
    (二)對於被告抗辯所為之陳述：原告主張依原物分割，共有人各依其應有部分取得
      土地，故原告不同意採取補償之方式，且鑑定之補償價格亦嫌偏低。
  三、證據：提出地籍圖謄本一份、土地登記謄本二份、現場照片三幀為證。
乙、被告方面：
  一、聲明：均請求駁回原告之訴。
  二、陳述：均稱被告四人取得之部分願意保持共有，並希望採用如附圖乙案所示之
      分割方案，蓋如採用原告之分割方案，將造成被告每人分得之土地較不方整，
      且必須拆除系爭土地上北邊之建物，該建物屋齡約四十幾年，是被告四人所共
      有，且目前由被告戊○○、乙○○偶爾使用，故被告請求予以保留。
  三、證據：聲請由華聲企業發展鑑定顧問有限公司就土地補償金額為鑑定。
丙、本院依職權勘驗現場，並囑託雲林縣斗六地政事務所測繪現況圖、分割圖。
    理      由
一、按共有人除因物之使用目的不能分割，或契約訂有不分割之期限者外，得隨時請
    求分割共有物；共有物之分割，依共有人協議之方法行之，分割之方法不能協議
    決定者，法院得因任何共有人之聲請以裁判分割，民法第八百二十三條第一項、
    第八百二十四條第一項、第二項定有明文。本件原告主張系爭土地為兩造所共有
    ，各共有人應有部分比例為原告一四七分之七一、被告丙○○、戊○○、乙○○
    、丁○○各為一四七分之十九。系爭土地性質上並無因物之使用目的不能分割之
    情形，兩造復未約定有不分割之期限，但兩造無法達成分割協議等情，業據原告
    提出土地登記謄本、地籍圖謄本為證，並為被告所不爭執，自堪信為真實。是原
    告以系爭土地兩造未能達成分割協議，訴請裁判分割，自屬有據，應予准許。
二、按法院分割共有物，應依共有物之性質、經濟效用及全體共有人之利益為適當之
    分配。經查：本件系爭土地大致呈長方形狀，並呈東北─西南走向，方塊完整；
    基地西南側臨第三人所有之同段六六七之八地號土地，目前供通路使用，並對外
    臨接四‧四米之道路；基地上有二棟磚造瓦頂平房，均已老舊，客觀上無保存價
    值，北側平房偶爾由被告戊○○、乙○○使用，南側平房目前則無人使用等情，
    業經本院勘驗現場屬實，製有勘驗筆錄在卷可稽，並請雲林縣斗六地政事務所人
    員製作複丈成果圖及原告所提現場照片三幀附卷可資佐證。本院審酌兩造所採取
    之分割方案，關於私設道路之位置、寬度，意見尚屬一致，在地盡其利之考量下
    ，被告所採取如附圖乙案（即九十二年四月十一日複丈成果圖）所示之分割方案
    ，兩造所取得之土地大致上均呈方形狀，基地廣袤而完整，極有利於土地之利用
    ；反觀原告所主張如附圖甲案所示之分割方案，被告各自取得之土地大致上均呈
    長方形狀，土地較為狹長，難以發揮土地整體之利用價值；且系爭土地東臨之同
    段六八九地號土地，亦為被告四人與第三人陳淳弘、陳江水所共有（被告四人之
    應有部分各為一四七分之十九，合計約佔二分之一強，此有該地號土地登記謄本
    在卷可考），採用乙案，有助於日後被告整體之規劃、利用，被告並強烈要求不
    要拆到北側平房；縱然採用乙案之結果，將使原告未能依應有部分取得足額之土
    地，惟此部分可透過被告給付補償金之方式予以彌補等情形，認採取乙方案應能
    兼顧兩造利益，對於兩造而言，應屬公平、適切之分割方法，爰定分割方法如主
    文第一項所示，即如附圖乙案所示：１部分面積四八三平方公尺由被告戊○○、
    乙○○、丁○○、丙○○共同取得，並各按四分之一之比例保持共有；３部分面
    積三○六平方公尺由原告取得；２部分面積五四平方公尺為私設道路，由兩造按
    原應有部分比例保持共有。又按以原物為分配時，如共有人中，有不能按其應有
    部分受分配者，得以金錢補償之，民法第八百二十四條第三項定有明文。本院因
    考量土地利用價值之發揮而採用上述方法分割，將致原告減少分配面積七五平方
    公尺，而被告四人則共增配面積為七五平方公尺，本院參考系爭土地九十年七月
    之公告現值為每平方公尺三千四百元，有系爭土地登記謄本在卷可稽，鑑定價格
    關於裡地地價為為每平方公尺五千四百四十五元，共有巷道巷道價為每平方公尺
    六千零五十元，鑑定機關並係派員實地調查地價，參考當地里鄰環境、交通情況
    、公共設施使用現況、經濟型態及房屋交易現況而為推估（有鑑定報告書一份在
    卷可參），應極具參考價值；此外，並參酌系爭土地地理位置、面臨道路，交通
    出入等情況，本院認鑑定價格應與市價相當，爰定各共有人應支付及應受領補償
    之金額，分別如附表所示。
三、分割共有物事件乃具非訟事件之性質，本院斟酌何種分割方法較能增進共有物之
    經濟效益，並兼顧兩造之利益，以決定適當之分割方法，不因何造起訴而有不同
    ，故原告提出之分割方案雖為本院所不採，本院亦不得遽為駁回分割共有物之訴
    之判決，關於訴訟費用負擔，應以共有人全體各按其應有部分比例負擔，方屬事
    理之平，併此敘明。
據上論結，本件原告之訴為有理由，依民事訴訟法第八十一條第二款、第八十五條第
一項但書、第七十八條，判決如主文。
中      華      民      國     九十二     年     十一    月     十九    日
                                臺灣雲林地方法院民事第一庭
~B審判長法官  蕭守田
~B法      官  冷明珍
~B法      官  李明益
右為正本係照原本作成。
如不服本判決，應於本判決送達後二十日內向本院提出上訴狀。（須附繕本）
中      華      民      國     九十二     年     十一    月     十九    日
~B法院書記官  詹培煌
~F0
~T40
 附表：
┌─┬───┬─────────┬─────────┬───────┬────────────┐
│編│      │應有部分換算之面積│分   配   面  積  │   增減面積   │應支付或受領補償之金額  │
│號│取得人│   （平方公尺）   │道 路 負 擔 面 積 │（平方公尺）  │    （新台幣）          │
│  │      │                  │   （平方公尺）   │              │                        │
├─┼───┼─────────┼─────────┼───────┼────────────┤
│１│戊○○│四三六            │四八三            │增加七五      │四十一萬三千八百六十八元│
│  │乙○○│                  │二八              │              │（應支付補償，戊○○、陳│
│  │丁○○│                  │                  │              │國司、丁○○、丙○○各支│
│  │丙○○│                  │                  │              │付十萬三千四百六十七元）│
├─┼───┼─────────┼─────────┼───────┼────────────┤
│３│甲○○│四○七            │三○六            │減少七五      │四十一萬三千八百六十八元│
│  │      │                  │二六              │              │    （受領補償）        │
├─┼───┼─────────┼─────────┼───────┼────────────┤
│２│共有人│五四              │五四              │              │                        │
│  │保持共│                  │                  │              │                        │
│  │有（私│                  │                  │              │                        │
│  │設道路│                  │                  │              │                        │
│  │）    │                  │                  │              │                        │
└─┴───┴─────────┴─────────┴───────┴────────────┘


司法院資訊處製作；財團法人民間司法改革基金會備份。
